---
title: "Clusters Musicais Asom"
output: 
  flexdashboard::flex_dashboard:
    orientation: rows
    source_code: embed
runtime: shiny
---

```{r setup, include=FALSE}

# Carrega Bibliotecas
library(dplyr)
library(stringr)
library(readr)
library(ggplot2)
library(purrr)
library(data.table)
library(plotly)
library(caret)
library(reshape2)
library(dendextend)
library(RColorBrewer)
library(ggdendro)
library(RColorBrewer)

# Importa acordes
acordes <- read_csv("dados/acordes_limpo.csv")

# Importa letras
letras <- read_csv("dados/letras_limpo.csv")

# Declara vetor de cores
col_vector = c("#B15928", "#F781BF", "#E31A1C", "#66C2A5",
               "#FB9A99", "#FBB4AE", "#DECBE4", "#B3B3B3",
               "#E6AB02", "#999999", "#CCCCCC", "#B3CDE3",
               "#FB8072", "#1F78B4", "#E6F5C9", "#A65628",
               "#FC8D62", "#D95F02", "#8DD3C7", "#FF7F00",
               "#CAB2D6", "#666666", "#66A61E", "#F1E2CC",
               "#6A3D9A", "#D9D9D9", "#FF7F00", "#CCEBC5",
               "#F4CAE4", "#FDB462")

# Declara nova funcao
newggplot.ggdend <- function (data, segments = TRUE, labels = TRUE, nodes = TRUE, 
                              horiz = FALSE, theme = theme_dendro(), offset_labels = 0, ...) {
  data <- prepare.ggdend(data)
  #angle <- ifelse(horiz, 0, 90)
  #hjust <- ifelse(horiz, 0, 1)
  p <- ggplot()
  if (segments) {
    p <- p + geom_segment(data = data$segments,
                          aes_string(x = "x",
                                     y = "y",
                                     xend = "xend",
                                     yend = "yend",
                                     colour = "col",
                                     linetype = "lty",
                                     size = "lwd"),
                          lineend = "square") + 
      guides(linetype = FALSE, col = FALSE) + scale_colour_identity() + 
      scale_size_identity() + scale_linetype_identity()
  }
  if (nodes) {
    p <- p + geom_point(data = data$nodes,
                        aes_string(x = "x",
                                   y = "y",
                                   colour = "col",
                                   shape = "pch",
                                   size = "cex")) + 
      guides(shape = FALSE, col = FALSE, size = FALSE) + 
      scale_shape_identity()
  }
  if (labels) {
    data$labels$cex <- 5 * data$labels$cex
    data$labels$y <- data$labels$y + offset_labels
    p <- p + geom_text(data = data$labels, aes_string(x = "x",
                                                      y = "y",
                                                      label = "label",
                                                      colour = "col",
                                                      size = "cex",
                                                      angle = "angle",
                                                      hjust = "hjust",
                                                      vjust = "vjust"))#edited
  }
  if (horiz) {
    p <- p + coord_flip() + scale_y_reverse(expand = c(0.2, 0))
  }
  if (!is.null(theme)) {
    p <- p + theme
  }
  p
}

# Indica nova funcao
assignInNamespace(x = "ggplot.ggdend", ns = "dendextend", value = newggplot.ggdend)

```

Sidebar {.sidebar}
=======================================================================

### 


```{r}

# Selecione quantidade de acordes
sliderInput("acordes",
            "Número de Acordes",
            min = 1,
            max = 4,
            value = 1)

# Selecione quantidade de acordes
sliderInput("palavras",
            "Número de Palavras",
            min = 1,
            max = 4,
            value = 1)

# Seleciona artista
selectInput("artista",
            "Artistas",
            choices = sort(unique(acordes$Artistas)))

# Seleciona metrica de distancia
selectInput("metrica",
            "Metrica de Distâncias",
            choices = c("euclidean",
                        "maximum",
                        "manhattan",
                        "canberra",
                        "binary",
                        "minkowski"),
            selected = "canberra")

# Seleciona numero de cluster
sliderInput("k",
            "Numero de Clusters",
            min = 1,
            max = 30,
            value = 20)

# Seleciona metrica de cluster
selectInput("link",
            "Metrica de Ligação",
            choices = c("ward.D",
                        "ward.D2",
                        "single",
                        "complete",
                        "average",
                        "mcquitty",
                        "median",
                        "centroid"))

```


Acordes
=======================================================================

Row
-----------------------------------------------------------------------

### Sequência de Acordes Mais Utilizados 

```{r}
  
# Renderiza Grafico 
renderPlotly({
  
  # Define cifra de Artista
  cifra <- acordes[acordes$Artistas == input$artista, ]
  
  # Condicao de numero de acordes
  if(input$acordes == 1){
    
    # Contagem de Acorde mais comun
    bb_count <- cifra %>%
      group_by(Acordes) %>%
      count() %>%
      arrange(desc(n)) %>%
      ungroup() %>%
      slice(1:30) %>%
      mutate(Acordes = reorder(Acordes, n))
    
    
  } else if(input$acordes == 2){
    
    # Calcula Bigrama
    bb_count <- cifra %>%
      mutate(Proximo_acorde = lead(Acordes,1),
             Proxima_musica = lead(Musicas,1),
             Acordes = str_c(Acordes, " ", Proximo_acorde)) %>%
      filter(Musicas == Proxima_musica) %>%
      group_by(Acordes) %>%
      count() %>%
      arrange(desc(n)) %>%
      ungroup() %>%
      slice(1:30)  %>%
      mutate(Acordes = reorder(Acordes, n))
    
  } else if(input$acordes == 3){
    
    # Calcula trigrama
    bb_count <- cifra %>%
      mutate(Proximo_acorde_1 = lead(Acordes,1),
             Proxima_musica_1 = lead(Musicas,1),
             Proximo_acorde_2 = lead(Acordes,2),
             Proxima_musica_2 = lead(Musicas,2),
             Acordes = str_c(Acordes, " ", Proximo_acorde_1, " ", Proximo_acorde_2)) %>%
      filter((Musicas == Proxima_musica_1) & (Musicas == Proxima_musica_2)) %>%
      group_by(Acordes) %>%
      count() %>%
      arrange(desc(n)) %>%
      ungroup() %>%
      slice(1:30) %>%
      mutate(Acordes = reorder(Acordes, n))
    
  } else if(input$acordes == 4){
    
    # Calcula quadrigrama
    bb_count <- cifra %>%
      mutate(Proximo_acorde_1 = lead(Acordes,1),
             Proxima_musica_1 = lead(Musicas,1),
             Proximo_acorde_2 = lead(Acordes,2),
             Proxima_musica_2 = lead(Musicas,2),
             Proximo_acorde_3 = lead(Acordes,3),
             Proxima_musica_3 = lead(Musicas,3),
             Acordes = str_c(Acordes, " ",
                            Proximo_acorde_1, " ",
                            Proximo_acorde_2, " ",
                            Proximo_acorde_2)) %>%
      filter((Musicas == Proxima_musica_1) &
             (Musicas == Proxima_musica_2) &
             (Musicas == Proxima_musica_3)) %>%
      group_by(Acordes) %>%
      count() %>%
      arrange(desc(n)) %>%
      ungroup() %>%
      slice(1:30) %>%
      mutate(Acordes = reorder(Acordes, n))
    
  }
  
  bb_count %>%
  plot_ly(x = ~n,
          y = ~Acordes,
          type = 'bar',
          orientation = 'h',
          color = ~Acordes) %>%
  layout(xaxis = list(title = "Frequência",tickfont = list(size = 15)),
         yaxis = list(title = "",tickfont = list(size = 15)))%>%
  hide_legend()
  
})


```


Palavras
=======================================================================

Row
-----------------------------------------------------------------------

### Sequência de Palavras Mais Utilizadas 

```{r}
  
# Renderiza Grafico 
renderPlotly({
  
  # Define letra de Artista
  letra <- letras[letras$Artistas == input$artista, ]
  
  # Condicao de numero de acordes
  if(input$palavras == 1){
    
    # Contagem de Acorde mais comun
    bb_count <- letra %>%
      group_by(Palavras) %>%
      count() %>%
      arrange(desc(n)) %>%
      ungroup() %>%
      slice(1:30) %>%
      mutate(Palavras = reorder(Palavras, n))
    
    
  } else if(input$palavras == 2){
    
    # Calcula Bigrama
    bb_count <- letra %>%
      mutate(Proxima_palavra = lead(Palavras,1),
             Proxima_musica = lead(Musicas,1),
             Palavras = str_c(Palavras, " ",
                              Proxima_palavra)) %>%
      filter(Musicas == Proxima_musica) %>%
      group_by(Palavras) %>%
      count() %>%
      arrange(desc(n)) %>%
      ungroup() %>%
      slice(1:30)  %>%
      mutate(Palavras = reorder(Palavras, n))
    
  } else if(input$palavras == 3){
    
    # Calcula trigrama
    bb_count <- letra %>%
      mutate(Proxima_palavra_1 = lead(Palavras,1),
             Proxima_musica_1 = lead(Musicas,1),
             Proxima_palavra_2 = lead(Palavras,2),
             Proxima_musica_2 = lead(Musicas,2),
             Palavras = str_c(Palavras, " ",
                              Proxima_palavra_1, " ",
                              Proxima_palavra_2)) %>%
      filter((Musicas == Proxima_musica_1) & (Musicas == Proxima_musica_2)) %>%
      group_by(Palavras) %>%
      count() %>%
      arrange(desc(n)) %>%
      ungroup() %>%
      slice(1:30) %>%
      mutate(Palavras = reorder(Palavras, n))
    
  } else if(input$palavras == 4){
    
    # Calcula quadrigrama
    bb_count <- letra %>%
      mutate(Proxima_palavra_1 = lead(Palavras,1),
             Proxima_musica_1 = lead(Musicas,1),
             Proxima_palavra_2 = lead(Palavras,2),
             Proxima_musica_2 = lead(Musicas,2),
             Proxima_palavra_3 = lead(Palavras,3),
             Proxima_musica_3 = lead(Musicas,3),
             Palavras = str_c(Palavras, " ",
                              Proxima_palavra_1, " ",
                              Proxima_palavra_2, " ",
                              Proxima_palavra_2)) %>%
      filter((Musicas == Proxima_musica_1) &
             (Musicas == Proxima_musica_2) &
             (Musicas == Proxima_musica_3)) %>%
      group_by(Palavras) %>%
      count() %>%
      arrange(desc(n)) %>%
      ungroup() %>%
      slice(1:30) %>%
      mutate(Palavras = reorder(Palavras, n))
    
  }
  
  # Grafico
  bb_count %>%
  plot_ly(x = ~n,
          y = ~Palavras,
          type = 'bar',
          orientation = 'h',
          color = ~Palavras) %>%
  layout(xaxis = list(title = "Frequência",tickfont = list(size = 15)),
         yaxis = list(title = "",tickfont = list(size = 15)))%>%
  hide_legend()
  
})


```


Clusters Artistas
=======================================================================

Row
-----------------------------------------------------------------------

### Dendograma de Clusters de Artistas 

```{r}
  
# Renderiza Grafico
renderPlot({
    
    # Importa dados
    dummie <- read_csv("dados/dummie_reduz.csv")
    nomes <- read_rds("dados/artistas_30.RDS")
    
    # Altera nome de linhas
    row.names(dummie) <- nomes
    
    # Calcula matriz de distancias
    d <- dist(dummie, method = input$metrica)
    
    # Calcula cluster
    cl <- hclust(d, method = input$link)
    
    # Declara dendograma
    dendro <- as.dendrogram(cl)
    
    # Amostra cores
    cores <- sample(col_vector, input$k, replace = F)
    
    # Configura dendograma
    gdend <- dendextend::as.ggdend(dendro %>%
                                     set('branches_k_color', k = input$k,
                                         value = cores) %>%
                                     set('branches_lwd', 0.9) %>%
                                     set('labels_colors', k = input$k,
                                         value = cores) %>%
                                     set('labels_cex', 0.9),
                                   theme = theme_minimal(),
                                   horiz = TRUE)
    
    # Indica angulos
    gdend$labels$angle <- seq(90, -270, length = nrow(gdend$labels))
    gdend$labels$vjust <- cos(gdend$labels$angle * pi) / (180)
    gdend$labels$hjust <- sin(gdend$labels$angle * pi) / (180)
    
    # Gera Grafico
    ggplot(gdend) +
          theme(panel.grid.major = element_blank(),
                axis.text = element_blank(),
                axis.title = element_blank()) +
          ylim(max(get_branches_heights(dendro)), -3) +
          coord_polar(theta = 'x')
    
})


```

Clusters Músicas
=======================================================================

Row
-----------------------------------------------------------------------

### Dendograma de Clusters Musicais 

```{r}
  
# Renderiza Grafico
renderPlot({
    
    # Importa dados
    dummie <- read_csv("dados/dummie_reduz.csv")
    nomes <- read_rds("dados/artistas_30.RDS")
    
    # Altera nome de linhas
    row.names(dummie) <- nomes
    
    # Calcula matriz de distancias
    d <- dist(dummie, method = input$metrica)
    
    # Calcula cluster
    cl <- hclust(d, method = input$link)
    
    # Declara dendograma
    dendro <- as.dendrogram(cl)
    
    # Amostra cores
    cores <- sample(col_vector, input$k, replace = F)
    
    # Configura dendograma
    gdend <- dendextend::as.ggdend(dendro %>%
                                     set('branches_k_color', k = input$k,
                                         value = cores) %>%
                                     set('branches_lwd', 0.9) %>%
                                     set('labels_colors', k = input$k,
                                         value = cores) %>%
                                     set('labels_cex', 0.9),
                                   theme = theme_minimal(),
                                   horiz = TRUE)
    
    # Indica angulos
    gdend$labels$angle <- seq(90, -270, length = nrow(gdend$labels))
    gdend$labels$vjust <- cos(gdend$labels$angle * pi) / (180)
    gdend$labels$hjust <- sin(gdend$labels$angle * pi) / (180)
    
    # Gera Grafico
    ggplot(gdend) +
          theme(panel.grid.major = element_blank(),
                axis.text = element_blank(),
                axis.title = element_blank()) +
          ylim(max(get_branches_heights(dendro)), -3) +
          coord_polar(theta = 'x')
    
})


```

Ajuda
=======================================================================

Row
-----------------------------------------------------------------------

### Informações sobre o App

* Resumo

  * O aplicativo de clusters musicais Asom faz a contagem n-gramas de palavras
e acordes para uma lista de artistas e agrupa os artistas em clusters.
  * O objetivo deste projeto foi construir algumas ferramentas para exploração de acordes e letras de artistas.
  * Contagens de palavras e acordes podem ser visualizados em gráficos
nos menus Acordes e Palavras.
  * Cluster de artistas por semelhança de acordes e letras podem ser visualizados no menu Clusters Gêneros.
  
***

* Funcionamento da Barra Lateral
  * O botão Número de Acordes seleciona a quantidade de acordes em sequência.
  * O botão Número de Palavras seleciona a quantidade de palavras em sequência.
  * O botão Artista seleciona um artista.
  * O botão Métrica de Distâncias seleciona a métrica de distância para o algoritmo de cluster.
  * O botão Número de Clusters seleciona em quantos cluster o algoritmo vai separar os artistas.
  * O botão Métrica de Ligação seleciona qual tipo de ligação o algoritmo de cluster considera para formar os grupos de artistas.


***  


* Banco de Dados
  * O banco de dados contém 77 observações e 8727 variáveis representando 77 artistas, 1404 acordes e 7323 palavras.
  * Foram amostradas no máximo 50 músicas de cada artista para remover outliers (artistas que possuíam 100 + musicas) com objetivo de equilibrar as amostras.
  * Total de 2310 músicas, sendo 2246 são tocadas por somente um artista e as outras 64 são tocadas por 1 ou mais artistas.
  * As cifras de violão e as letras foram extraídas do site:
    + https://www.cifraclub.com.br/
  * Notebook colab-python para extração dos dados:
    + https://colab.research.google.com/drive/1pau9BxN1mGoOwWvWT_Q1xIsijgkP3_Dj?usp=sharing
  
***

* Aplicativo em Produção
  + Cada segundo de um arquivo do tipo Mp3 possui 44.100 pontos de dados por segundo.
  + Em média um arquivo de áudio do tipo Mp3 possui 3 Mb.
  + Empresas como Spotify reivindicam que possuem dezenas de milhões de músicas em seu acervo.
  + Aplicar modelos de clusters em uma base de dados com esse volume seria praticamente impossível.
  + Uma possível solução seria reduzir a informação do áudio ou utilizar as letras e acordes.
  + O aplicativo pode ser utilizado como um sistema de recomendações para usuários de empresas de music stream.
  
***
